【裁判字號】    98,醫上,8
【裁判日期】    990824
【裁判案由】    侵權行為損害賠償
【裁判全文】
臺灣高等法院民事判決                   98年度醫上字第8號
上  訴  人  丁○○
            壬○○
            癸○○
            庚○○
            己○○
            辛○○
共      同
訴訟代理人  楊逸民律師
被上訴人    行政院衛生署桃園醫院
法定代理人  丙○○
被 上訴 人  戊○○
            乙○○
共      同
訴訟代理人  邱秀珠律師
複  代理人  溫俊復律師
上列當事人間侵權行為損害賠償事件，上訴人對於中華民國97年
12月31日臺灣桃園地方法院97年度醫字第3號第一審判決提起上
訴，本院於99年8月10日言詞辯論終結，判決如下：
    主  文
上訴駁回。
第二審訴訟費用由上訴人負擔。
    事實及理由
一、本件被上訴人行政院衛生署桃園醫院（下稱桃園醫院）法定
    代理人原為陳文鍾，於民國98年12月16日變更為丙○○，業
    據提出行政院衛生署令影本1件附卷可查（見本院卷二第17
    頁），其聲明承受訴訟，核無不合，應予准許，合先敘明。
二、上訴人主張：訴外人黃永清係上訴人丁○○之配偶，上訴人
    壬○○、庚○○、癸○○、己○○、辛○○之父親，於94年
    7月16日上午因身體不適而有咳嗽、胸悶等症狀至被上訴人
    桃園醫院診治，經被上訴人桃園醫院內科醫師即被上訴人乙
    ○○、戊○○診斷為肺炎，建議住院治療。黃永清於當日下
    午3時20分許住院，當晚黃永清感覺病情好轉已無不適，詎
    料第二天上午7時20分起病情卻惡化，突然感覺呼吸困難，
    進而昏迷不醒，被上訴人遂於94年7月17日上午8時30分通知
    上訴人：黃永清病危等語，同日上午10時10分作CPR搶救，
    至同日上午11時將黃永清送入內科加護病房急救，惟此時已
    回天乏術，被上訴人再於94年7月18日中午12時4分通知上訴
    人：黃永清因罹患敗血性休克及肺炎，經治療後宣告不治云
    云。惟黃永清至被上訴人處急診及住院時，其腎功能尚屬正
    常，被上訴人於94年7月16日下午9時及翌日即17日上午5時
    施打抗生素cefuroxime之用量只使用一支，顯然不足，致黃
    永清之抵抗力薄弱，終致感染敗血症而死亡，被上訴人於執
    行醫療業務過程中有明顯疏失，以致判斷病情錯誤。被上訴
    人乙○○、戊○○為被上訴人桃園醫院聘僱之醫師，於執行
    醫療業務中，因過失不法侵害黃永清致死，依法應對上訴人
    連帶負擔損害賠償責任；被上訴人桃園醫院為被上訴人乙○
    ○、戊○○之僱用人，對被上訴人乙○○、戊○○於執行業
    務中，因過失不法侵害黃永清致死，依法應與被上訴人乙○
    ○、戊○○負連帶賠償責任。爰依民法第184條第1項前段、
    第188條第1項、第192條第1項、第194條規定，請求被上訴
    人連帶賠償上訴人丁○○為黃永清支出之喪葬費用新台幣（
    下同）72萬2,595元，及連帶賠償被上訴人精神慰撫金每人
    各100萬元等語。並聲明：(一)被上訴人應連帶給付上訴人丁
    ○○172萬2,595元、上訴人壬○○、癸○○、庚○○、己○
    ○、辛○○各100萬元，及均自原審民事準備書(1)狀繕本送
    達翌日起至清償日止，按週年利率5%計算之利息。(二)願供擔
    保，請准宣告假執行。原審判決駁回上訴人全部請求，上訴
    人聲明不服，上訴聲明：(一)原判決關於駁回後開第(二)項之訴
    部分及訴訟費用之裁判均廢棄。(二)被上訴人應連帶給付上訴
    人丁○○50萬元；連帶給付上訴人壬○○、癸○○、庚○○
    、己○○、辛○○等5人各30萬元，及均自起訴狀送達被上
    訴人之翌日起至清償日止，按週年利率5%計算之利息。至逾
    上開請求部分，上訴人未聲明不服，已告確定。
三、被上訴人則以：黃永清於94年7月16日赴被上訴人桃園醫院
    治療之急診部值班醫師為被上訴人乙○○，經其檢視胸部X
    光片顯示黃永清左下肺葉實質化（即遭浸潤），且有發燒、
    痰多、咳血、呼吸喘等症狀而診斷為肺炎，乃建議住院治療
    ，同時留取黃永清痰液及血液細菌培養後，於當日上11時30
    分給予靜脈輸液、止血劑（防止咳血）、經驗性第二代抗生
    素cefuroxime治療肺炎，並依黃永清當時之體重、腎功能狀
    況調整其後抗生素cefuroxime之用量，以上處置均符合肺炎
    之治療準則，難認被上訴人乙○○有何延誤與疏失。再者，
    主治醫師戊○○於17日上午8時20分依黃永清之抽血檢驗報
    告，發現其患有缺氧及代謝性酸中毒，乃決定插管並送加護
    病房繼續治療，分別於同日（17日）下午1時30分、翌日(18
    日)上午11時，加護病房護理人員遵醫囑施打第三代抗生素
    （rocephin-ceftriaxione），符合醫療常規。又伊於94年7
    月16日晚上9時及翌日（17日）早上5時對病人黃永清施打第
    二代抗生素(cefuroxime)一支750mg，乃因病患黃永清腎功
    能不正常，施打之劑量並無不足或薄弱之問題。綜上，被上
    訴人並無任何醫療上之過失等語，資為抗辯。並答辯聲明：
    上訴駁回。
四、上訴人主張黃永清係上訴人丁○○之配偶，上訴人壬○○、
    庚○○、癸○○、己○○、辛○○之父親，其於94年7月16
    日至被上訴人桃園醫院住院診療，嗣於同年月18日上午死亡
    等語，業據提出黃永清繼承系統表1件、上訴人戶籍謄本6件
    為證（見原審卷第30至36、86至第87頁），且為被上訴人所
    不爭，堪信為真實。
五、上訴人主張：被上訴人戊○○、乙○○因醫療行為之過失，
    對於黃永清之死亡有因果關係，應負侵權行為損害賠償責任
    云云，雖據提出被上訴人桃園醫院入院護理評估記錄、治療
    護理記錄、加護病房護理評估記錄、醫囑單、檢驗分析報告
    單、呼吸治療記錄單、出院病歷摘要、新藥介紹cefrom節本
    等影本為證（見原審卷第37至74頁），惟為被上訴人所否認
    ，並以前開情詞置辯。經查：
  (一)按因故意或過失，不法侵害他人之權利者，負損害賠償責任
    ，民法第184條第1項前段定有明文。又，損害賠償之債，以
    有損害之發生及有責任原因之事實，並二者之間，有相當因
    果關係為成立要件。故原告所主張損害賠償之債，如不合於
    此項成立要件者，即難謂有損害賠償請求權存在（最高法院
    48年台上字第481號判例意旨參照）。
  (二)原審依上訴人聲請將黃永清於被上訴人桃園醫院之病歷資料
    送請財團法人長庚紀念醫院林口分院（下稱林口長庚醫院）
    鑑定，其結果：黃永清自94年7月16日起至同年7月18日止，
    住院期間3天，其相關診療過程未見醫師有何明確疏失；本
    件係因病患黃永清左下葉肺炎，合併全身發炎徵候以及多重
    器官衰竭，故臨床診斷為肺炎合併敗血症。而敗血症之診斷
    係醫師依據病患之臨床症狀加以判斷，但實際上並無絕對證
    據證實敗血症之存在，故並無因醫師疏失導致罹患敗血症之
    邏輯存在；有關被上訴人桃園醫院之醫師於黃永清住院期間
    總計3日內雖施用數種不同抗生素或類固醇（例如：cefurxi
    me、rocphin-ceftriaxone、saxizon等），惟使用抗生素及
    類固醇，皆屬處理敗血症、敗血性休克、多重器官衰竭之正
    當醫療程序；黃永清腎功能之另一指標，肌酸，當時之檢
    驗值雖為正常，惟當時黃永清之腎臟功能確有危險，乃因嚴
    重敗血症會影響多重器官，造成多重器官衰竭。對於這個危
    險，關鍵步驟是予以輸液，維持血循功能，經參閱病歷記載
    ，當時醫師即醫囑給予數瓶生理食鹽水輸液，故醫師應已為
    適當之必要醫護措施；肺炎合併呼吸衰竭，最關鍵之加強照
    護處置為氣管插管、使用呼吸器輔助呼吸，負責醫師於94年
    7月17日上午8時20分即已完成。使用氣管插管及呼吸器輔助
    呼吸之病患，宜轉往加護病房進行後續照顧，但是並非絕對
    必要，亦無任何急迫性，實際轉入加護病房之時間差，並不
    會對醫療處置造成延誤；使用氣管插管及呼吸器輔助呼吸之
    病患，常見因為氣管插管等造成不舒服而有掙扎現象，掙扎
    太過劇烈，會影響呼吸器輔助呼吸之效果，施打鎮定劑常為
    必要之處置等情，有該院97年8月29日（97）長庚院法字第
    0721號函及所附之鑑定意見書在卷足憑（見原審卷第141至
    143頁），足見被上訴人戊○○、乙○○所為醫療行為並無
    延誤，亦未違反醫療常規或醫療正當程序，自無上訴人所主
    張病患黃永清於住院即94年7月17日凌晨病情即惡化為敗血
    症，醫師於醫療過程中因疏失致血液感染而罹患敗血症，及
    施打不同抗生素等顯有疏失之情事存在云云，自不足取。
  (三)上訴人雖主張被害人黃永清於94年11月16日上午10時21分急
    診後，被上訴人乙○○曾於上午11時23分囑咐首次施打抗生
    素(cefuroxime)，惟第2次施打抗生素卻已係17日上午8時20
    分由主治醫師袁宏道囑咐，其間21小時間施打抗生素；17日
    上午10時10分另由王貞傑囑咐再施用抗生素(rocephin-ceft
    riaxione)，則短短2小時間施用2種不同之抗生素，被上訴
    人之醫療處置自有疏失云云，惟為被上訴人所否認，且查，
    黃永清係於94年7月16日上午10時21分至被上訴人桃園醫院
    急診，護理人員依被上訴人乙○○醫師診斷後之囑咐，於當
    日上午11時23分施打抗生素(cefuroxime)；嗣黃永清住進醫
    院後，護理人員遵醫囑，分別於同日(16日)晚上9時及翌日
    (17日)早上5時施打抗生素(cefuroxime)，17日上午8時20分
    主治醫師依黃永清之抽血檢驗報告，發現其患有缺氧及代謝
    性酸中毒，乃決定插管並送加護病房繼續治療，加護病房護
    理人員分別於同日(17日)下午1時30分、翌日(18日)上午11
    時遵照醫囑施打抗生素(rocephin-ceftriaxione)。其中94
    年7月16日上午11時2分、晚上9時及17日早上5時所施打之抗
    生素cefuroxime乃第二代抗生素，17日下午1時30分、18日
    上午11時所施打之抗生素rocephin-ceftriaxione則係第三
    代抗生素。第二代抗生素cefuroxime一般間隔8小時左右施
    打，第三代抗生素rocephin-ceftriaxione一般間隔24小時
    左右施打等情，有急診室治療護理記錄、病房投藥記錄單、
    加護病房治療單、投藥與治療記錄、藥廠製作之用量說明等
    影本在卷可參（見本院卷一第52至54、122至124頁），並參
    證人甲○○證稱：「（法官問：提示本院卷第53頁病房投藥
    記錄單，電腦打字部分是何人製作？其上以筆註記『5 9』
    、『5 11』是何人所寫?）「甲○○」的印文是我本人蓋用
    …人工手寫部分是醫護人員按照醫生的指示單謄寫到投藥記
    錄單上應投藥的時間。我們是以12小時作區分，只有1－12
    ，『5 9』、『5 11』是時間點，以紅色書寫是指晚上7 時
    到隔天清晨7時，早上7點到下午7點是藍色。如果執行完畢
    會在數字上面打勾，但是在欄位上面打勾，不是醫護人員註
    記的」「（法官問：您根據什麼在病房投藥記錄單以筆註記
    『5 9』、『5 11』，各該註記是何意?）是根據醫生的指示
    單，『5 9』都是指整點，我幫醫生投藥的時間是7月16日下
    午5點、晚上9點、11點。7月17日「0ＡＭ」就是指凌晨零時
    。7月17日凌晨零時之後不是我當班」「（法官：病房投藥
    記錄單欄『Ｃefuroxim eds』筆註記『5 9』是何意？在『5
    』或『9』上有『ˇ』是何人所打？其意為何？）我投抗生
    素的時間是在晚上9點的那次，「ˇ」表示執行給藥完畢。
    醫生指示我們投藥時間，可以從頻率來看，ＱＤ每天一次，
    Ｑ6Ｈ：6小時一次，Ｑ8Ｈ：是8小時一次，ＱＩＤ：1天4次
    。另詳細時間醫生會再開個單給我們。17日以後沒有『ˇ』
    可能是離開該區病房，不是由我來執行」「（被上訴人訴訟
    代理人問：7月16日晚上9點，17日早上5點，上面都有打勾
    的紀錄是否表示那個時間點都有施打抗生素？）是的」「（
    被上訴人訴訟代理人問：投藥單給藥的時間『5 1 9』何義
    ？）5點、1點、9點要投藥」等語明確（見本院卷一第110頁
    背面、第111頁正背面），足見被上訴人桃園醫院為黃永清
    施打抗生素之時間分別為94年7月16日上午11時23分、16日
    晚上9時、17日早上5時及17日下午1時30分，施打抗生素之
    間隔均在8小時至10小時之間。而抗生素cefuroxime之使用
    間隔，必須根據病患腎臟功能做調整。腎臟功能不足，藥物
    代謝減緩，必須延長給藥間隔，以避免藥物蓄積，產生毒性
    。黃永清高齡85歲，血中肌酸濃度1.O單位，雖腎臟功能
    足以應付日常生理、病理活動所需，惟肌酸廓清率已達必
    須調整給藥間隔之標準。根據黃永清之肌酸廓清率估計值
    ，cefuroxime單一劑量750毫克，間隔8到16小時皆可接受；
    黃永清於住院翌日即17日上午8時20分由醫師袁宏道囑咐第2
    次施用抗生素（cefurxime）後，17日上午10時10分另由王
    貞傑再施用抗生素（rocephin-ceftriaxone），雖施用兩種
    不同抗生素，惟皆係針對最可能引發嚴重敗血症合併多重器
    官衰竭之葛蘭氏陰性桿菌之有效藥物。嗣痰液培養顯示葛蘭
    氏陰性桿菌之克列白氏桿菌，證實最開始醫師於此經驗性之
    選擇非常正確，且此兩種抗生素並無證據顯示會有相互拮抗
    之現象，實無不當。被上訴人乙○○針對急診嚴重肺炎之黃
    永清，施打廣效性cephalosporin抗生素(cefuroxime)，為
    適當醫療措施；依據被上訴人桃園醫院醫囑單、投藥及治療
    紀錄單之記載，該期間確有按時施打抗生素，為適當醫療措
    施；黃永清因肺炎加劇，合併敗血性休克及急性呼吸衰竭，
    轉入內科加護病房，醫囑改用第三代廣效性抗生素(rocephi
    n-ceftriaxione)，為適當醫療措施等情，業經林口長庚醫
    院、行政院衛生署醫事審議委員會鑑定明確，有林口長庚醫
    院97年8月29日（九七）長庚院法字第0721號函、97年11月
    18日（九七）長庚院法字第1079號函、行政院衛生署醫事審
    議委員會鑑定書在卷足佐（見原審卷第142、165頁；本院卷
    二第9頁背面）。又本院依上訴人之聲請，囑託行政院國軍
    退除官兵輔導委員會臺北榮民總醫院（下稱臺北榮民總醫院
    ），鑑定黃永清於被上訴人桃園醫院施打抗生素(cefuroxim
    e,rocephin-ceftriaxone)之類別、時間與用量有無不當之
    處，其鑑定結果：「…1.類別：依據94年7月18日所培養之
    痰液細菌為Klebsiella pneumoniae，其對cefuroxime及cef
    triaxone皆有效，故使用並無不當…再者，敗血性休克之死
    亡率本來就很高，並非所有休克之病人皆能完全治癒。2.時
    間: cefuroxime每八小時施打一次，ceftriaxone每天施打
    一次，皆符合用藥之原則，並無不當」，有該院99年3月18
    日北總內字第0990004587號函附卷可稽（見本院卷二第24頁
    ），可知臺北榮民總醫院對於被上訴人桃園醫院及所屬醫護
    人員之用藥類別、時間，亦認符合原則，並無不當。是被上
    訴人對黃永清施打抗生素之類別、時間及間隔均符合醫療常
    規，難認有何過失。上訴人主張被上訴人桃園醫院之醫護人
    員施打抗生素有如上述之醫療疏失云云，要難採取。
  (四)上訴人雖主張黃永清至被上訴人處急診及住院時，其腎功能
    尚屬正常，惟被上訴人於94年7月16日下午9時及翌日即17日
    上午5時施打抗生素cefuroxime之用量只使用一支，顯然不
    足，致黃永清之抵抗力薄弱，終致感染敗血症而身故云云，
    惟為被上訴人所否認，且查本院囑託臺北榮民總醫院鑑定被
    上訴人桃園醫院施打抗生素(cefuroxime,rocephin-ceftria
    xone)之用量，有無不當之處，其鑑定結果雖認「cefuroxim
    e於94年7月16日上午11時23分打二支是足夠，然晚上9時及1
    7日早上5時之用量稍嫌薄弱，只使用一支。一般之劑量，於
    病人體重、腎功能皆為正常之情況下，應可改為1500mg每八
    小時施打一次。另外ceftriaxone之用量是足夠的」（見本
    院卷二第24頁），是黃永清體重、腎功能是否皆為正常，即
    係施用cefuroxime劑量之重要參考依據。而黃永清於9年7月
    3日出生，有戶籍謄本1紙（見原審卷第31頁），94年7月16
    日至被上訴人桃園醫院就醫時，已年滿85歲，當時肌酸1.
    0mg/dL，尿素氮30mg/dL，雖肌酸檢驗值尚屬正常，但粗
    估血清肌酸廓清率僅38ml/min，正常應至少為60ml/min以
    上，腎功能確實有所危險，林口長庚醫院之鑑定意見亦認「
    …所以當時腎臟功能本身並無大礙，然而當時腎臟功能確實
    有所危險…」（見原審卷第143頁），本院乃再囑託臺北榮
    民總醫院鑑定黃永清體重、腎功能是否正常等事項，該院函
    復稱「依據principles and practice of infectious dise
    ases第七版，感染症學的教科書第332頁表22-5顯示，如血
    清肌酸廓清率(GFR)在50-90ml/min之間，則cefuroxime使
    用1500mg IV Q8H不必調整，如GFR在10-50ml/min之間可調
    整劑量至750mg IV Q8H-Q12H，此病患之GFR經評估計算後約
    為38.4ml/min，介乎於10-50ml/min之間，於16日晚上9時及
    17日早上5時各使用一支劑量750mg之cefuroxime應屬於正常
    合理使用範圍，病人黃永清當時雖然血清肌酸1.0mg/dl，
    但因其年齡高達85歲，經計算評估後，其GFR只有38.4ml/mi
    n，應可視為異常，應調整藥物使用劑量的，藥物用量薄弱
    之影響最直接就是治療效果不佳，然此病人如依GFR調整藥
    物量的話，就是足夠的，無薄弱之問題」,有該院99年7月12
    日北總內字第0990013802號函暨檢附principles and pract
    ice of infectious diseases第七版第332頁影本附卷可稽
    （見本院卷二第68至70頁），是被上訴人桃園醫院之醫師於
    94年7月16日晚上9時及翌日（17日）早上5時因病患黃永清
    腎功能異常，為施打第二代抗生素(cefuroxime)之劑量為1
    支750mg，並無不足或薄弱之問題，即無不當或疏失之情事
    ，上訴人上開主張，難予採取。
六、綜上所述，被上訴人對病患黃永清施打抗生素之類別、用量
    、時間及其間隔，符合醫療常規，並未違反注意義務。上訴
    人之主張，應無可取，被上訴人所辯為可採。從而，上訴人
    本於民法第184條第1項前段、第188條、第192條第1項、第
    194條之侵權行為法律關係，請求被上訴人應連帶給付上訴
    人丁○○50萬元；連帶給付上訴人壬○○、癸○○、庚○○
    、己○○、辛○○等5人各30萬元，及均自起訴狀送達被上
    訴人之翌日起至清償日止，按週年利率5%計算之利息，為無
    理由，其假執行之聲請亦失所附麗，均不應准許。原審為上
    訴人敗訴之判決及駁回其假執行之聲請，並無不合。上訴意
    旨指摘原判決不當，求予廢棄改判，為無理由，應予駁回。
七、本件事證已臻明確，兩造其餘攻擊、防禦方法及未經援用之
    證據，經本院審酌後認對判決結果不生影響，爰不一一論列
    ，附此敘明。
八、據上論結，本件上訴為無理由。依民事訴訟法第449條第1項
    、第78條、第85條第1項前段，判決如主文。
中    華    民    國    99    年    8     月    24    日
                    民事第十一庭
                        審判長法  官  鄭雅萍
                              法  官  劉坤典
                              法  官  徐福晉
正本係照原本作成。
如不服本判決，應於收受送達後20日內向本院表明上訴理由者，
應於提出上訴後20日內向本院補提理由書狀（均須按他造當事人
之人數附繕本）上訴時應提出委任律師或具有律師資格之人之委
任狀；委任有律師資格者，另應附具律師資格證書及釋明委任人
與受任人有民事訴訟法第466條之1第1項但書或第2項（詳附註）
所定關係之釋明文書影本。如委任律師提起上訴者，應一併繳納
上訴審裁判費。
中    華    民    國    99    年    8     月    31    日
                              書記官  黃瑞芬
附註：
民事訴訟法第466條之1（第1項、第2項）：
對於第二審判決上訴，上訴人應委任律師為訴訟代理人。但上訴
人或其他法定代理人具有律師資格者，不在此限。
上訴人之配偶、三親等內之血親、二親等內之姻親，或上訴人為
法人、中央或地方機關時，其所屬專任人員具有律師資格並經法
院認為適當者，亦得為第三審訴訟代理人。提出上訴書狀，其未

司法院資訊處製作；財團法人民間司法改革基金會備份。
